【裁判字號】    98,台上,4222
【裁判日期】    980723
【裁判案由】    常業詐欺
【裁判全文】
最高法院刑事判決            九十八年度台上字第四二二二號
上  訴  人  甲○○
            乙○○
上 列一 人
選任辯護人  鄭凱鴻律師
上  訴  人  丙○○  男民國○○年○月○○日生
                    身分證統一編號：Ｚ000000000
                    住台灣省台北縣土城市○○路412號4樓
上列上訴人等因常業詐欺案件，不服台灣高等法院中華民國九十
七年十月三十日第二審判決（九十七年度上訴字第一九四七號，
起訴案號：台灣板橋地方法院檢察署九十五年度偵字第一九八二
、一九八三、二一一七、三五四八、四一九一、四五六一、八七
三四、八七三五、八七三六、八八一二號），提起上訴，本院判
決如下：
    主  文
上訴駁回。
    理  由
一、丙○○、乙○○部分：
按刑事訴訟法第三百七十七條規定，上訴於第三審法院，非以判
決違背法令為理由，不得為之。是提起第三審上訴，應以原判決
違背法令為理由，係屬法定要件。如果上訴理由書狀並未依據卷
內訴訟資料，具體指摘原判決不適用何種法則或如何適用不當，
或所指摘原判決違法情事，顯與法律規定得為第三審上訴理由之
違法情形，不相適合時，均應認其上訴為違背法律上之程式，予
以駁回。原判決依憑卷證資料，綜合判斷，認定本件上訴人乙○
○有如其事實欄一所載虛設「綵帝企業有限公司」（下稱綵帝公
司）詐欺、事實欄二所載虛設「禾星實業有限公司」（下稱禾星
公司）詐欺、事實欄三所載虛設開天地國際有限公司（下稱開天
地公司）詐欺，而上訴人丙○○與之有如原判決事實欄二所載共
同常業詐欺，並均恃以維生等情，因而撤銷第一審對於甲○○、
乙○○、丙○○部分科刑之判決，改判仍為論處乙○○、丙○○
共同常業詐欺罪刑（丙○○部分減刑並諭知易科罰金）之判決，
從形式上觀察，並無違誤。本件上訴人丙○○上訴意旨略以，刑
法第二十八條共同正犯須行為人間互有犯意聯絡與行為分擔，始
能構成，若欠缺犯意聯絡，即不成立共同正犯。本件丙○○僅介
紹信用狀給予共同被告甲○○等人使用，既未事先同謀犯罪，其
他共同被告臨時起意用以詐財，實際上為丙○○始料所不及。原
判決逕認丙○○與其他共同被告共同犯常業詐欺罪，有不當適用
法則之違法云云。惟查共同正犯應對其他共同正犯所實行之行為
負其全部責任。至於共同正犯之成立，並不限於事前有所協議，
其於行為當時，基於相互之認識，以共同犯罪之意思參與者，亦
無礙於共同正犯之成立。又共同正犯之意思聯絡，原不以數人間
直接發生者為限，即有間接之聯絡者，亦包括在內，如甲分別邀
約乙、丙共同犯罪，雖乙、丙間彼此並無直接之聯絡，亦無礙於
甲、乙、丙共同正犯之成立。本件原判決認定丙○○提供有瑕疵
之信用狀予共同正犯甲○○等人，共同正犯甲○○以之供虛設之
禾星公司所用，而憑以訛詐如原判決附表二所示廠商等事實，原
判決業已敘明憑以認定之理由，並為丙○○所是認。核該有瑕疵
之信用狀乃誘引被害廠商入殼、陷於錯誤而與禾星公司交易之主
要因素，是不論丙○○直接或間接與其他共同正犯構成犯意聯絡
，亦不論丙○○有無參與其他共同正犯訛詐貨物之實行，揆之前
開說明，丙○○應對其他共同正犯之犯罪行為應負全部責任。因
而，原判決論處丙○○共同常業詐欺罪刑，並無違誤。上訴人乙
○○上訴意旨以：本件告訴人及證人於警詢、檢察官偵查中之陳
述，均屬被告以外之人在審判外之陳述，無證據能力，且此等警
詢、檢察官偵查筆錄及其他文書證據，原審並未依刑事訴訟法第
一百六十五條第一項踐行一一宣讀或告以要旨，剝奪乙○○及其
辯護人之防禦權，調查證據程序不合法，依同法第一百五十五條
第二項規定，未經合法調查之證據，無證據能力云云。惟查關於
傳聞之證據能力，刑事訴訟法第一百五十九條第一項所定被告以
外之人於審判外之言詞或書面陳述，除法律有規定者外，不得作
為證據，僅係原則性規定。同法第一百五十九條之二基於制度面
考量規定，對於被告以外之人於檢察官偵查時所為之陳述，法律
直接授予證據能力，僅於例外情形始無證據能力。因此，主張無
證據能力之一造當事人應負舉證責任，而在無證據能力之例外條
件舉證證明之前，自應具有證據能力。本件原判決採認告訴人即
被害人等在檢察官偵查中之指述部分，揆之前開闡釋，乙○○應
就無證據能力之例外條件，負舉證責任。但查乙○○對之並未舉
證證明，故所為無證據能力之主張即不足取。另同法第一百五十
九條之四第二款仿效日本傳聞例外容許之立法例，基於傳聞證據
本質上固有之可信賴性，從事業務之人於業務上或通常業務過程
所須製作之紀錄文書、證明文書，除顯有不可信之情況外，具有
證據能力。原判決所採認綵帝、禾星、開天地公司及相關機關從
事業務之人於業務上或通常業務過程所須製作之紀錄文書或證明
文書，凡一百七十一件，核屬刑事訴訟法第一百五十九條之四第
二款規定例外容許之傳聞證據，乙○○對之亦未舉證證明有何顯
有不可信之情況，所為無證據能力之主張，亦不足取。又現行刑
事訴訟法採卷證併送制度，在審判程序中開示卷宗內之證據，攸
關被告及辯護人防禦權之行使，該法第一百六十五條第一項固有
卷宗內「筆錄及其他文書」「宣讀或告以要旨」之法定程序，然
因案件繁簡不同，事實之糾結情形各異，法院本於訴訟效率及心
證形成等考量，隨個案之情況決定如何踐行此等證據之開示，倘
不妨礙被告或辯護人等防禦權之行使，即不能指為違法。卷查本
件審判前之筆錄及其他文書證據，甚屬浩瀚，原審審判長按證據
種類，分別歸類以踐行提示並告以要旨，核其證據之開示方式，
得增益訴訟效率，但不妨礙被告或辯護人等防禦權之行使，當不
能指為違誤。乙○○上訴意旨復以，本件移送併案審理部分，未
經檢察官起訴，原審逕予判罪，有訴外裁判之違法云云。惟查修
正前刑法之常業犯，指日常生活上反覆從事同種類之行為，並恃
以為生，性質上為一罪，基於刑事訴訟法第二百六十七條所規定
審判不可分之原則，檢察官就犯罪事實一部起訴者，其效力及於
全部，法院自屬有權審判，應就全部予以審理，法院就未起訴部
分，不能置而不理。原判決既認乙○○所犯虛設本件綵帝公司、
禾星公司、開天地公司訛詐斂財行為屬常業詐欺犯罪，整個事實
屬同一犯罪行為而不可分割，為起訴效力之所及，則檢察官移送
併案部分，雖未經起訴，原審一併審判，於法並無不合。乙○○
上訴意旨又以，原判決事實欄記載各被害人損失之金額，或與卷
證資料未盡相符或有計算上之差錯，認定事實有誤，自屬不可維
持云云。惟查有罪之判決書所應記載之事實，係指被告在一定之
時、地所發生某種行為，倘其內容之記載已彰顯事實之同一性、
符合實體法之犯罪構成要件及適合法律之評價，即屬合法，反之
，縱有不影響整體事實同一性之枝節差異，仍不能認屬違法。乙
○○虛設三個公司又利用眾多人頭，犯本件常業詐欺罪，持續期
間甚久，訛詐之被害人多達一百四十人以上，各被害人損失之詳
細金額，有計算上困難，殆可想像，縱其間略有枝節差池，並不
影響整體事實同一性或影響法律之評價。從而，乙○○上訴意旨
執以請求撤銷原判決，揆之前開說明，自難認為合法。綜上所述
，乙○○上訴意旨所為指摘，難謂係適法上訴第三審之理由，其
上訴違背法律上之程式，應予駁回。
二、甲○○部分：
查第三審上訴書狀，應敘述上訴之理由，其未敘述者，得於提起
上訴後十日內補提理由書於原審法院，已逾上述期間，而於第三
審法院未判決前仍未提出上訴理由書狀者，第三審法院應以判決
駁回之，刑事訴訟法第三百八十二條第一項、第三百九十五條後
段規定甚明。本件上訴人甲○○因常業詐欺案件，不服原審判決
，於民國九十七年十一月十四日提起上訴，並未敘述理由，迄今
逾期已久，於本院未判決前仍未提出，依上開規定，其上訴自非
合法，應予駁回。
據上論結，應依刑事訴訟法第三百九十五條，判決如主文。
中    華    民    國  九十八  年    七    月  二十三  日
                      最高法院刑事第五庭
                          審判長法官  陳  正  庸
                                法官  賴  忠  星
                                法官  林  秀  夫
                                法官  宋      祺
                                法官  陳  祐  治
      本件正本證明與原本無異
                                      書  記  官
中    華    民    國  九十八  年    七    月  二十九  日
                                                      K


司法院資訊處製作；財團法人民間司法改革基金會備份。
